臺灣高等法院刑事判決　　　　　　　　　　　　　　九十三年度上訴字第三０五號
　　上　訴　人　台灣台北地方法院檢察署檢察官
　　被　　　告　丁○○
右上訴人因違反稅捐稽徵法案件，不服臺灣臺北地方法院九十二年度訴字第一八七七
號，中華民國九十三年一月八日第一審判決（起訴案號：臺灣臺北地方法院檢察署九
十一年度偵字第二一０四八號），提起上訴，本院判決如左：
    主  文
上訴駁回。
    理  由
一、公訴意旨：
    公訴意旨略以：丁○○係納稅義務人柏竣國際股份有限公司（址設台北市中山區
    ○○○路一段一○五巷十四之二號五樓之三，以下簡稱柏竣公司）負責人，其胞
    妹丙○○（另案由台灣台北地方法院檢察署檢察官偵辦）負責處理柏竣公司之會
    計事務，為從事業務之人，丙○○明知乙○○並未在柏竣公司任職或支領薪資，
    竟製作所得人乙○○於八十八年度受領柏竣公司薪資所得新台幣（下同）六十萬
    元之各類所得扣繳暨免甲○○○之不實業務文書，持以向財政部台北市國稅局中
    南稽徵所申報柏竣公司八十八年度之營利事業所得稅，使柏竣公司該年度之營業
    成本增加，營利所得減少，因而逃漏營利事業所得稅八萬二千五百七十一元，足
    以生損害於乙○○及稅捐稽徵機關對於稅捐稽徵之正確性等情，因認被告丁○○
    所為涉有稅捐稽徵法第四十七條第一款、第四十一條納稅義務人之公司負責人以
    詐術逃漏稅捐罪之罪嫌。
二、法律規定及判決先例：
    按犯罪事實應依證據認定之，無證據不得推定其犯罪事實；又不能證明被告犯罪
    者，應諭知無罪之判決，刑事訴訟法第一百五十四條第二項、第三百零一條第一
    項分別定有明文。又按稅捐稽徵法第四十七條第一款之規定，固係將納稅義務人
    之公司責任，基於刑事政策之考慮，於應處徒刑範圍，轉嫁於公司之負責人。於
    此情形受罰之公司負責人，固屬「代罰」性質，但茲所謂「公司負責人」，依該
    條款之規定，係指「公司法規定之公司負責人」，而公司法第八條第一項雖規定
    ：「本法所稱公司負責人：在無限公司、兩合公司為執行業務或代表公司之股東
    ；在有限公司、股份有限公司為董事」，但第二項又規定：「公司之經理人或清
    算人，股份有限公司之發起人、監察人、檢查人、重整人或重整監督人，在執行
    職務範圍內，亦為公司負責人」。依上開規定，公司之經理人在執行職務範圍內
    ，自亦為「公司法規定之公司負責人」，仍為稅捐稽徵法第四十七條第一款之「
    代罰」對象，再細繹該條款之規定，參酌犯罪之處罰，除須具備構成要件相當性
    （行為侵害性，亦即行為要素）、行為之違法性（違法性）外，尚須具備行為之
    有責任（即責任要素，亦即有責性、歸責可能性）之刑事法理。因此該條款之「
    代罰」對象，應係指「符合公司法第八條規定之所謂公司負責人」，且須「實際
    參與公司業務執行之人」，二者兼備始可，況若登記之負責人實際上並不過問公
    司事務，公司之一切業務均由職務範圍內之負責人即經理人掌理時，則實際執行
    公司業務，為公司逃漏稅捐之負責人不必「代罰」，不過問公司事務之登記負責
    人反應「代人受過」，豈符公平正義原則及立法本意，最高法院八十六年度台上
    字第二五七０號判決可資參照。
三、起訴論據及被告之供述暨辯解：
    公訴意旨認被告丁○○涉有違反稅捐稽徵法之罪嫌，無非係以：被告之自白、告
    訴人乙○○之指訴、證人余文生、周德誠、丙○○之證述，以及各類所得扣繳暨
    免甲○○○、財政部台灣省北區國稅局綜合所得稅核定通知書（納稅人乙○○八
    十八年度未申報核定）、財政部台北市國稅局九十二年七月四日財北國稅審三字
    第○九二○二三○九一五號函文、經濟部公司執照、台北市政府營利事業登記證
    資為佐證。訊之被告固不否認有擔任柏竣公司負責人之事實，且亦不爭執柏竣公
    司開立乙○○受領薪資所得之各類所得扣繳暨免甲○○○之事實，惟辯稱：柏竣
    公司係伊母親所出資設立，要伊擔任人頭負責人，實際上並未參與柏竣公司業務
    執行，公司都是由周德誠、丙○○負責處理，伊工作是水泥公司職業司機等語。
四、本院之判斷：
    查被告為柏竣公司負責人，而柏竣公司開立乙○○受領薪資所得之各類所得扣繳
    暨免甲○○○之事實，為被告所不爭執，並經告訴人乙○○指訴綦詳，以及證人
    余文生、周德誠、丙○○證述明確，並有各類所得扣繳暨免甲○○○、綜合所得
    稅核定通知書、財政部台北市國稅局函文、經濟部公司執照、台北市政府營利事
    業登記證在卷可稽，固堪認定；惟查關於柏竣公司之運作情形，業經證人丙○○
    證稱：設立柏竣公司係由伊母親出資」、被告沒有實際參與公司業務執行，因為
    伊等經營事情，營造都是伊親大哥周德誠負責談的等語，而證人周德誠亦證稱：
    用被告的名義成立柏竣公司有討論，伊大弟在基隆，有跳票資料，二弟在國外，
    所以由被告當負責人。伊也是信用不好，有跳票紀錄、未曾跟被告說過柏竣經營
    情形、被告沒有詢問伊做的如何、公司事情有時候伊電話給我妹妹，跟他說，有
    時候伊妹妹決定、作決定後不會問過被告意見、公司帳由伊妹妹管、伊只有跟伊
    妹妹說說過帳的事情等語，是依照證人丙○○、周德誠所述之情節，於柏竣公司
    以債信良好之人擔任負責人之權宜方式，尤被告於八十八、八十九年間係受僱於
    唐時春企業有限公司，此亦有被告所提出各類所得扣繳暨免甲○○○在卷可按，
    且再參酌證人乙○○證稱：「（資料為何在柏竣公司？）當時我哥哥跟周德誠有
    往來，周說那時景氣不好，外面做事沒有賺錢，他說房子可以幫我們貸款，他說
    他妹妹跟銀行很熟，叫我去找丙○○，叫我拿
    馬路旁，交給丙○○」、「（知道柏竣董事長？）不知道。我只認識周德誠、丙○○。（之前跟丁○○往來過？）沒有，從來不認識，也沒有接觸過」等語，以
    及證人余文生證稱：「（知道柏竣公司有幾人？）不知道，我都是跟周德誠接觸
    」、「那時他（周德誠）說公司他小妹負責，他算是公司的人，他在外面工地」
    等語，足見被告根本未曾參與柏竣公司之經營管理，僅為單純之人頭負責人，應
    堪認定。綜上所述，被告前開辯詞，應堪採信，是依照上開最高法院裁判之意旨
    ，並無從僅因被告登記為柏竣公司名義上之負責人，即遽令其負稅捐稽徵法之罪
    責，且本案並查無其他積極證據可資認定被告負責柏竣公司該項業務之執行，既
    不能證明被告犯罪，揆諸前揭判例之意旨，原審為被告無罪判決之諭知，於法自
    無不合。檢察官上訴意旨仍執陳詞以：被告為柏竣公司登記負責人，應依稅捐稽
    徵法第四十七條第一款、第四十一條納稅義務人之公司負責人以詐術逃漏稅捐罪
    論處云云，惟該條款之「代罰」對象，應係指「符合公司法第八條規定之所謂公
    司負責人」，且須「實際參與公司業務執行之人」，二者兼備始可，若登記之負
    責人實際上並不過問公司事務，公司之一切業務均由職務範圍內之負責人即經理
    人掌理時，則實際執行公司業務，為公司逃漏稅捐之負責人不必「代罰」，不過
    問公司事務之登記負責人反應「代人受過」，將不符公平正義原則及立法本意（
    最高法院八十六年度台上字第二五七０號判決參照），本件核無理由，應予駁回
    。
五、適用法律：
據上論斷，應依刑事訴訟法第三百六十八條，判決如主文。
本案經檢察官呂丁旺到庭執行職務。
中      華      民      國    九十三    年    三      月     三十一    日
                              臺灣高等法院刑事第十庭
                                  審判長法  官  溫  耀  源
                                        法  官  周  政  達
                                        法  官  邱  同  印
右正本證明與原本無異。
檢察官部分如不服本判決，應於收受送達後十日內向本院提出上訴書狀，其未敘述上
訴之理由者並得於提起上訴後十日內向本院補提理由書（均須按他造當事人之人數附
繕本）。
                                        書記官  莊  昭  樹
中      華      民      國    九十三    年      三      月    三十一    日
